【裁判字號】    98,消債更,102
【裁判日期】    981019
【裁判案由】    更生事件
【裁判全文】
臺灣新竹地方法院民事裁定           98年度消債更字第102號
聲  請  人  甲○○
                      之3
上列當事人聲請消費者債務清理事件，本院裁定如下：
    主  文
聲請駁回。
聲請費用由聲請人負擔。
    理  由
一、按債務人與金融機構協商成立者，不得聲請更生或清算，但
    因不可歸責於己之事由，致履行顯有重大困難者，不在此限
    ；本條例施行前，債務人依金融主管機關協調成立之中華民
    國銀行公會會員辦理消費金融案件無擔保債務協商機制與金
    融機構成立之協商，準用前項之規定，消費者債務清理條例
    第151 條第5項、第6項分別定有明文。準此，債務人如於消
    債條例施行前，已利用金融主管機關協調成立之中華民國銀
    行公會會員辦理消費金融案件無擔保債務協商機制，與金融
    機構成立協商，即須依約清償債務，僅於其後發生情事變更
    ，在清償期間收入不如預期，致該方案履行困難甚或履行不
    能，且因不可歸責於己之事由所致，始能聲請更生或清算，
    至如認該協商方案履行有其他不適當情形，即應再循協商途
    徑謀求解決，不得逕依消債條例聲請更生或清算，蓋該債務
    清償方案係經債務人行使程序選擇權而與債權人締結之債務
    清理契約，其即應受該契約之拘束，且消費者債務清理條例
    之規範目的，係在維持債務人基本生活之情況下，於債務人
    之能力範圍內盡力清償債務，非謂債務人得任意利用債務清
    理程序減輕債務，因此，為避免債務人針對已成立之協商方
    案任意毀諾，濫用更生或清算之債務清理程序，須債務人於
    協商成立後因不可歸責於己之事由，致其無法履行原定清償
    方案，始例外得依消債條例聲請更生或清算。又聲請更生或
    清算不合程式或不備其他要件者，法院應以裁定駁回之，但
    其情形可以補正者，法院應定期間先命補正，復為同條例第
    8條所明定。
二、聲請意旨略以：債務人曾於民國95年11月間與債權人銀行成
    立第一次協商，當時平均月薪約新臺幣（下同）1 萬元，協
    商結果為每月應繳10,993元，且新光商業銀行不願併入協商
    機制，故每月需另付1,300元，勉強繳納3-4期後，因籌措不
    出協商款項而毀諾。95年間，聲請人經常有暈眩症狀，因身
    體狀況，均從事業務性質之工作，任職波動幅度較大，自95
    年至今間歇性更替工作多次，而目前所任職之裕邦保險經紀
    公司係於92年間開始，若有接到案件才有獎金，收入並不穩
    定，且依聲請人每月收入扣除每月應付協商金額後，已明顯
    無法維持聲請人每月生活開銷，需仰賴配偶幫忙分擔，而配
    偶每月薪資37,780元亦因積欠債務遭扣薪，所餘收入除支付
    夫妻二人生活開銷外，尚有2 年幼女兒需扶養，實係客觀收
    入不足，致無法履行協商條件，是以聲請本件更生等語。
三、經查：
(一)本件聲請人曾於95年11月間依銀行公會會員辦理消費金融案
    件債務協商機制協商成立，依約自95年12月起，分120期，
    利率0％，每月繳交10,993元，而聲請人最後一次於96年2月
    10日繳款後即未再給付，於同年4 月確定毀諾等情，除據聲
    請人及最大債權銀行荷商荷蘭銀行股份有限公司陳述明確外
    ，另有協議書、財團法人金融聯合徵信中心當事人綜合信用
    報告等文件可憑，則聲請人向本院聲請更生，須符合消費者
    債務清理條例第151條第5項但書：「因不可歸責於己之事由
    ，致履行顯有重大困難者」之要件，方為適法。
(二)聲請人就不可歸責於己之事由，表示其依協商成立時之每月
    收入扣除每月需給付之協商款項，已明顯不足以維持生活，
    且當時因身體狀況而經常轉換工作，收入並不穩定等語。
(三)查聲請人主張其因身體狀況而間歇性多次轉換工作等情，雖
    經提出診斷證明書、新竹市消防局救護記錄表及多張曾任職
    公司之名片等文件為證，然聲請人之實際收入情形如何？是
    否有無法預期之減少？均待進一步釐清。觀諸聲請人之95至
    97年度稅務電子閘門財產所得調件明細表，聲請人於95年度
    總收入僅67,241 元，至96年度更降為1,833元，97年度則為
    4,117 元，似有收入明顯減少之情形，但參以聲請人之勞工
    保險被保險人投保資料表，聲請人在93年3月至96年5月間均
    由新竹縣園藝花卉業職業工會為其投保薪資18,300至21,000
    元，兩者所示顯不相符，究何者可信已不無疑問。聲請人於
    本院開庭時自陳：「我的公司當時並沒有實際幫我報稅，因
    為那是佣金收入，我是做業務」、「21,000元是後期工會幫
    我提升的，18,300元也不是我實際的薪資，我的主業是保險
    ，因為那時沒有保險工會可以投保，剛好我朋友有在花卉工
    會，我就投保在花卉工會，所以我在該工會沒有實際領薪水
    ，只是投保用」等語，可知前開國稅局資料及勞工保險投保
    資料均不能顯示其實際所得情形，難以資為聲請人收入有何
    減少之依據。
(四)聲請人另自稱：「95年11月我的平均月收入約1萬元，96年4
    月的時候，我的平均收入沒有改變，差不多1 萬元上下」、
    「我的收入1 萬元都是領現金，無法提供證明」等語，有98
    年10月19日訊問筆錄在卷可稽，且聲請人98年9 月30日民事
    陳報狀第2頁亦表示：「自95年1月起至聲請更生前，無支出
    之重大變更」等情，足見聲請人自95年11月與債權銀行成立
    協商之時起，直至96年4 月毀諾時，其收入並無何重大減少
    ，且其支出亦無難以預期之增加情形，聲請人之經濟能力與
    必要支出既沒有明顯變更，已難謂符合「因不可歸責於己之
    事由，致履行顯有重大困難者」之要件。至聲請人所稱其每
    月收入扣除協商款項，已難以維持生活云云，聲請人既已考
    量自身還款能力與每月必要支出後，仍與債權銀行成立前開
    協商內容，其於協商成立時應已知悉日後勢必另行籌措還款
    來源或節儉度日以履行協商債務，尚難以此協商條件過苛，
    作為其不可歸責於己致履行債務有重大困難之正當事由。
(五)聲請人無法證明於前開債務協商成立後之每月收入有何無法
    預期之減少，且其支出情形亦無何重大變動，此外，聲請人
    復未舉證證明有何其他不可歸責於己之事由，致履行協商顯
    有重大困難而毀諾，則其聲請更生自屬無據。末以，若聲請
    人猶認依原協商條件，有難以履行之情況，尚得與最大債權
    銀行等再為「二次協商」或「個別協商一致性方案」，以解
    決聲請人之困境。
四、綜上，聲請人與銀行成立協商後，毀諾未能繼續履約，不能
    認為係出於非可歸責於聲請人之事由，故不符消費者債務清
    理條例第151條第1項、第5項、第6項之規定。因此，本件清
    算聲請，難謂有據，應予駁回。
中    華    民    國    98    年    10    月    19    日
                  民事第二庭     法    官  梁智賢
以上正本係照原本作成。
如不服本裁定，應於裁定送達後10日內，以書狀向本院提出抗告
，並繳納抗告費新臺幣1千元。
中    華    民    國    98    年    10    月    19    日
                                 書 記 官  黃詩傑


司法院資訊處製作；財團法人民間司法改革基金會備份。
